臺灣高等法院民事判決　九十一年度上易字第五三五號
　　上　訴　人　　甲○○
　　被上訴人　　　乙○○
右當事人間損害賠償事件，上訴人對於中華民國九十一年四月三十日臺灣士林地方法
院九十年度訴字第四一八號第一審判決提起上訴，本院判決如左：
    主    文
上訴駁回。
第二審訴訟費用由上訴人負擔。
    事    實
甲、上訴人方面：
一、聲明：(一)原判決不利於上訴人部分廢棄。(二)右廢棄部分，被上訴人在第一審之訴
    暨假執行之聲請均駁回。
二、陳述：除與原判決記載相同者，茲引用之外，補稱：
(一)、依不動產買賣契約書，本件買賣標的為系爭房屋及所坐落之基地應有部分，並不
    包括系爭房屋屋後空地及系爭磚牆，上訴人訂約時，亦表明屋後空地為公用防火
    巷，被上訴人自無將法定公用防火巷誤認為本件買賣標的範圍且有合法持分之理
    。從而，被上訴人於屋後空地擴建為密閉式廚房兼住家，致遭主管機關通知限期
    拆除，自不得請求上訴人賠償。
(二)、系爭房屋地界北移一公尺，其向南面積亦同時延伸一公尺，使用面積未減少，並
    無減少價值或通常效用之瑕疵，況被上訴人自看屋至上訴人交屋前，曾數次至現
    場查看，雙方並同意以「現況交屋」，該屋之瑕疵亦為被上訴人所明知，且上訴
    人從未參與系爭房屋地界向北平行移動一公尺協商之事，亦未保證占用防火巷部
    分之建築絕無被拆除之危險，被上訴人請求減少價金及損害賠償，顯屬無據。
(三)、世衡不動產鑑定股份有限公司（下稱世衡公司）之鑑定報告以使用面積計算系爭
    房屋之減損價值，卻漏將約計十坪、市價約新臺幣（下同）三百萬元之地下室列
    入鑑價範圍，已有未當，而依被上訴人主張天母地區之車位為一百三十萬元，二
    個車位應為二百六十萬元，鑑定報告卻評估為一百八十萬元，顯見該鑑定報告評
　　估不實，自不得以前開鑑定報告認定系爭房屋因地界退縮後使用效益減損七十一
　　萬一千元。
乙、被上訴人方面：
一、聲明：上訴駁回。
二、陳述：除與原判決記載相同者，茲引用之外，補稱：
(一)、上訴人明知系爭房屋地界線向北平行移動一公尺，致使系爭房屋本體佔用防火巷
    、屋後空地及系爭磚牆佔用鄰地之事實，訂約時卻刻意隱瞞，且一再聲稱系爭房
    屋前院可停放二部車輛、後院可曬衣，致被上訴人誤信系爭房屋坐落之基地均屬
    合法所有，而購買系爭房屋，現後院因屬違建遭拆除後，無從提供曬衣之用，已
    不符契約所約定之效用；甚且，因後院基地向內退縮一公尺，僅剩餘０‧五公尺
    之可利用空間，不僅造成人員進出之困難及水塔無法放置，且接連廚房及和室之
    後牆，其內之佈置、採光與通風亦嚴重受到影響，明顯降低房屋之使用效益，勢
    須全數予以拆除並重新修砌。核上訴人之所為，實已構成物之瑕疵擔保責任，並
    屬違約，被上訴人自得依民法第三百五十九條、第三百六十條、修正前民法第二
    百二十七條及不動產買賣契約第七條第一、三點之規定，請求減少價金及不履行
    之損害賠償。
(二)、依地籍圖謄本及地政機關於原審重新測量之複丈成果圖，系爭房屋確係因地界向
    北移約一公尺即地界內縮致面積減少，上訴人空言主張系爭房屋地界北移同時，
    向南面積亦延伸一公尺，系爭房屋面積未減少云云，並不足採。
(三)、世衡公司所為之鑑定報告合理，原審依該鑑定報告認定系爭房屋因地界退縮使用
    效益減損減損七十一萬一千元，判命上訴人如數賠償，並無不當。
    理    由
一、被上訴人起訴主張：被上訴人於民國（下同）八十九年二月十七日，經由原審共
    同被告永慶房屋仲介股份有限公司（下稱永慶公司）仲介，以一千二百萬元向上
    訴人購買坐落台北市○○區○○段一小段五九０地號（下稱五九０地號土地）、
    門牌號碼為台北市○○路○段四一巷二四號一樓之建物（下稱系爭房屋）連同基
    地應有部分。被上訴人付清價款，並受領系爭房屋後，竟發現系爭房屋因六十八
    年間地籍圖重測時指界錯誤，經由上訴人同意，將地界向北平行移動一公尺，致
　　使系爭房屋本體占用防火巷、屋後空地、後院圍牆（下稱系爭磚牆）占用鄰地，
　　屬違章建築，經台北市政府工務局發函限期被上訴人拆除，已自行拆除。上訴人
　　明知系爭房屋占用防火巷、鄰地，竟故意不告知而將之出售予被上訴人使用，爰
　　依民法第三百五十九條、第三百六十條，修正前第二百二十七條及不動產買賣契
　　約第七條第一、三小點之規定，先位聲明求為判命上訴人應給付被上訴人系爭房
　　屋本體因占用防火巷，將後院及後牆拆除後，減損七十一萬一千元，原裝修支出
　　三百四十九萬九千一百三十元、重新裝修費用六十二萬三千八百元，共計四百八
　　十三萬三千九百三十元及法定遲延利息。又如認前揭計算方式不可採，另備位聲
　　明請求系爭房屋減損價值七十一萬一千元、拆除後院圍牆及裝潢費用七十萬四百
　　六十五元、重新裝修費用六十二萬三千八百元，及前院因放置水塔，減少一個車
　　位一百三十萬元之損害，共計三百三十三萬五千二百六十五元及法定遲延利息之
　　判決。（原審判命上訴人應給付被上訴人七十一萬一千元之本息，駁回被上訴人
　　其餘之請求，被上訴人就其敗訴部分未據聲明不服而告確定，上訴人則就其敗訴
　　部分提起上訴）。
二、上訴人則以：(一)本件買賣標的為系爭房屋及所坐落之基地應有部分，並不包括系
    爭房屋屋後空地及系爭磚牆，上訴人訂約時，亦表明屋後空地為公用防火巷，被
    上訴人明知屋後空地為法定公用防火巷，卻仍擴建為密閉式廚房兼住家，致遭主
    管機關通知限期拆除，依民法第一百八十條第四款之規定，不得請求賠償。(二)系
    爭房屋地界北移一公尺，其向南面積亦同時延伸一公尺，使用面積未減少，並無
    減少價值或通常效用之瑕疵，況被上訴人自看屋至上訴人交屋前，曾數次至現場
    查看，雙方並同意以「現況交屋」，該屋之瑕疵亦為被上訴人所明知，且上訴人
　　從未參與系爭房屋地界向北平行移動一公尺協商之事，亦未保證占用防火巷部分
　　之建築絕無被拆除之危險，被上訴人請求減少價金及損害賠償，顯屬無據。(三)世
　　衡公司之鑑定報告評估不實，原審以前開鑑定報告認定系爭房屋地界退縮後使用
　　效益減損七十一萬一千元，顯非適當等語，資為抗辯。
三、查，上訴人於八十九年間，經由永慶公司之仲介，將系爭房屋連同基地出售予被
    上訴人，買賣價金一千二百萬元已交付予上訴人取得，上訴人亦將與不動產買賣
    契約買賣標的權利範圍相符之系爭房屋連同基地交付被上訴人取得、並辦妥所有
　　權移轉登記完畢，業據被上訴人提出不動產買賣契約書、土地、建物登記謄本在
　　卷為證，且為兩造所不爭執，自堪信為真實。
四、次查：包含系爭房屋在內之連棟房屋所坐落之台北市○○區○○段一小段五八五
    至五九二地號土地與相鄰之同地段第五九五至六００地號土地因於六十八、六十
    九年地籍圖重測期間指界錯誤，經相關土地所有權人請求台北市政府地政處測量
    大隊進行調處，雙方已於六十九年九月五日協調會中達成協議，並同意相鄰界址
    以圍牆（即系爭磚牆）向北平行移動一公尺為雙方之地籍分界線，並補辦界址補
    正表認章，嗣經台北市政府地政處測量大隊重新施測計算面積完竣乙節，經台北
    市政府地政處測量大隊九十年七月二十六日北市地測三字第九０六０四九八三０
    ０號函敘甚明  (見原審卷一二一－一二二頁)。另原審會同地政人員至系爭房屋
    現場勘測其後方與鄰居相隔之系爭磚牆、及系爭房屋本體與坐落五九０地號土地
    地界之相關位置，亦確認系爭磚牆所在位置（如原判決附圖ＥＦ線）係坐落於五
    九０地號土地地界（如原判決附圖ＣＤ線）之外一公尺處，系爭房屋本體雖坐落
    於五九０地號土地之內，惟其房屋本體後牆（如原判決附圖ＡＢ線）距五九０地
    號土地地界（如原判決附圖ＣＤ線）則僅有０點五公尺之結果，此亦有土地複丈
    成果圖、台北市士林地政事務所九十年九月十二日北市士地二字第九０六一六０
    八一一號函，及勘驗筆錄附原審卷一三五－一三六、一四三、一一八－一一九頁
    可參。按「前後臨接道路之基地，應於基地兩側或中間留出通道以便銜接鄰地防
    火巷或通達道路。前項所稱通道其寬度為三公尺，高三點五公尺以上，並應為防
    火構造及設備。」台北市建築管理規則第二十七條定有明文；參諸台北市政府工
    務局九十一年二月十八日北市工建字第０九一五二三五二０００號函 (原審卷二
    二○、二二一頁)：系爭房屋座落基地 (重測前)原地號為三角埔段三角埔小段六
    八四─二、六八五─十一地號土地，核准建物本體並無占用防火巷，惟依土地複
    丈成果圖  (重測後)之標示及說明，該建物本體已占用防火巷，尚未逾鄰地基地
    境界線各節以觀，足認被上訴人主張在系爭房屋坐落五九０地號土地之地界北移
    一公尺前，系爭磚牆所在即為相鄰地界所在，系爭房屋本體並未佔用防火巷，於
    地界北移後，乃使系爭磚牆佔用相鄰之他人土地，系爭房屋本體並因而佔用防火
    巷等事實，堪予採信。
五、系爭房屋屋後空地之部分及系爭磚牆確佔用鄰地他人之土地，固如前述；然上訴
    人抗辯：買賣時僅表明屋後空地為公用防火巷，並未約定有合法持分，系爭磚牆
    及所謂後院並非本件買賣契約之標的等語。經查，本件不動產買賣契約書之買賣
    標的確僅載為系爭房屋及所坐落之基地應有部分，並未記載尚包括系爭房屋本體
    外之任何增建在內，亦未將屋後空地及系爭磚牆載明為買賣標的之一部分；證人
    即原審共同被告永慶公司仲介人員李昱杰在原審亦到庭證明其與上訴人接洽時，
    上訴人表示屋後為防火巷，並未指出地界，未說明防火巷之使用權限，亦未保證
    防火巷係買方之使用範圍等語明確  (見原審卷二二五頁)；被上訴人復陳稱：買
    賣時上訴人確未明講系爭房後院係屬於買賣標的（原審卷一○四頁）；堪信上訴
    人抗辯上情，並非無稽。是則，被上訴人自未能執系爭磚牆及系爭房屋屋後空地
    已占用鄰地乙節，逕為本件不動產買賣標的權利瑕疵之主張。被上訴人另主張上
    訴人應負物之瑕疵擔保責任；按所謂物之瑕疵係指存在於物之缺點而言，凡依通
    常交易觀念，或依當事人之決定，認為物應具備價值、效用或品質而不具備者，
    即為物有瑕疵，且不以物質上應具備者為限。依通常房屋買賣之交易觀念，取得
    合法使用執照並經登記之建築物，應已符合相關建築法規，而以提供安全無虞之
    居住、使用環境為其主要功能，此即屬建築物所應具備之通常效用；茍建築物缺
    乏此一功能或有受損之虞，即應認該建築物之通常效用有所滅失或減少，而有物
    之瑕疵存在。而前開有關建築房屋之基地應預留防火巷之相關建築法規，其目的
　　即在維護建築物居住之安全及使用之便利；本件系爭房屋本體既已占用防火巷，
　　，除與前開台北市建築管理規則有違外，甚且，因後院基地向內退縮一公尺，僅
　　剩餘０‧五公尺之可利用空間，不僅造成人員進出之困難及水塔無法放置，且接
　　連廚房及和室之後牆，其內之佈置、採光與通風亦嚴重受到影響，明顯降低房屋
　　之使用效益，揆諸前揭說明，應認被上訴人所為系爭房屋已有民法第三百五十四
　　條規定物有減少價值或通常效用之瑕疵之主張，實堪採取。上訴人抗辯系爭房屋
　　地界北移一公尺，其向南面積亦同時延伸一公尺，使用面積未減少，並無減少價
　　值或通常效用之瑕疵云云，洵非可取。
六、上訴人雖抗辯：上訴人從未參與系爭房屋地界向北平行移動一公尺協商之事，對
    此並不知情云云。惟查，台北市政府地政處測量大隊於六十九年八月二十一日接
    受訴外人賴明祥等七人之書函要求就六十八、六十九年間地籍圖重測指界錯誤進
　　行協調後，已將協議訂正後重測土地標示變更結果通知包括上訴人在內之土地所
　　有權人，雖前開通知之付郵及送達回執未有留存，然於七十八年六月間，包括上
　　訴人在內之陳情人三人曾以書面向台北市政府地政處測量大隊提出重測土地標示
　　變更結果適法性之質疑，經該大隊於七十八年六月二十三日赴現場會同陳情人等
　　檢測結果，相關土地間之地籍界線與重測地籍調查表記載補正後之界址相符，除
　　提供有關資料供參外，並詳予解說，陳情人等表示不再異議，該大隊並以七十八
　　年七月二十四日北市地測督字第五０八五號函復包括上訴人在內之陳情人等情，
　　業據台北市政府地政處測量大隊九十年十一月二十三日北市地測三字第九０六０
　　七五二三００號函覆甚明  (原審卷一八五－一八七頁)。雖上開陳情人之一林吳
　　玉環在原審證稱：當時僅對上訴人表示係測量五九五地號及五九二地號土
    地之地界，上訴人即簽名，並未將事後鑑界結果告知上訴人，伊所有房屋加蓋拆
    除重建時，上訴人亦不知情云云。然參諸由證人林吳玉環提出之陳情書 (原審卷
    二三○頁) 確經上訴人以五九０地號土地等八筆土地業主之一之身分簽名蓋章於
　　其上，且其內容亦係對地籍重測標示變更乙事提出質疑，足見上訴人對上開地籍
　　重測土地標示變更地界北移乙事，至遲應於七十八年間書具上開陳情書函時，已
　　知之甚明。是以，上訴人抗辯其對地界北移以致系爭房屋本體佔有防火巷乙節並
　　不知情，顯不足採信。
七、按買賣因物有瑕疵而出賣人應負擔保責任者，買受人得解除其契約，或請求減少
    價金；但依情形，解除契約顯失公平者，買受人僅得請求減少價金；又買賣之物
    ，缺少出賣人所保證之品質者，買受人得不解除契約或請求減少價金，而請求不
    履行之損害賠償；出賣人故意不告知物之瑕疵者，亦同；民法第三百五十九條、
　　第三百六十條均訂有明文。本件上訴人明知與被上訴人間不動產買賣契約標的之
　　系爭房屋本體已因地界北移而有占用防火巷之物之瑕疵，卻於與被上訴人進行買
　　賣時，故意不告知上開物之瑕疵；則被上訴人主張依民法第三百五十九條、第三
　　百六十條之規定，請求減少價金及債務不履行之損害賠償，自屬有據。茲查，系
　　爭房屋本體佔用防火巷之事實，衡諸社會交易之常情，將減損其經濟效益及價值
　　，被上訴人主張系爭房屋經考量地界退縮後使用效益減損之合理總價為一千一百
　　二十八萬九千元，計減損七十一萬一千元，提出世衡公司九十年元月十日鑑定報
　　告書  (原審卷二四八、二四九頁)為據。上訴人雖以世衡公司之鑑定報告漏將約
　　計十坪、市價約三百萬元之地下室列入鑑價範圍，且二個車位應為二百六十萬元
　　，僅評估為一百八十萬元，質疑該鑑定報告之正確性。惟經世衡公司函覆說明：
　　地下室乃未登記建物，依市場買賣習慣，僅就其增加之使用效益反應於總價之內
　　，不在評估瑕疵範圍，故未另外提列，前院等效益價一百八十萬元實已包括登記
　　坪數外之其他使用效益總價，瑕疵減損價格包括水塔、水表無法放置，曬衣間無
　　法使用等使用效益減少之價格及拆除後尚需整修等修復價格，故不以增建坪數及
　　地下室坪數為計算基礎各語明確；有該公司九十一年七月二十九日  (九十一)世
　　字第○七○一號函附本院卷四三頁可資為憑。可見世衡公司係就系爭房屋之增建
　　部分因占用鄰地拆除後減少使用效益產生之減損價格綜合評估，鑑定報告所謂之
　　前院等效益價一百八十萬元已包括未登記之地下室及停車位之使用效益在內；因
　　此以權狀面積乘以合理建坪價再加上前院等效益價，推算總價為一千一百二十八
　　萬九千元，計減損七十一萬一千元，核屬客觀公允，並無上訴人所指不實之情形
　　，自堪採為認定被上訴人所受損害額之依據。
八、綜上所述，上訴人所辯均無可取。從而，被上訴人依民法第三百五十九條、第三
    百六十條之規定請求上訴人賠償系爭房屋因前開物之瑕疵所減損價值計七十一萬
    一千元之損害，及自本件起訴狀繕本送達之翌日即九十年五月四日起至清償日止
    ，按週年利率百分之五計算之利息，洵屬有據，應予准許。是則，原審就此判命
    上訴人如數給付，並為准、免假執行之宣告，於法並無不合。上訴意旨指摘原判
    決不當，求予廢棄改判，為無理由，應予駁回。
九、因本案事證已臻明確，兩造其餘主張陳述及所提之證據，均毋庸再予審酌，附此
    敘明。
十、據上論結，本件上訴為無理由，判決如主文。
中　　　華　　　民　　　國　　九十一　　年　　　十　　　月　　二十三　　日
　　　　　　　　　　　　　　　　　民事第三庭
　　　　　　　　　　　　　　　　　　　審判長法　官　張　宗　權
　　　　　　　　　　　　　　　　　　　　　　法　官　蕭　艿　菁
　　　　　　　　　　　　　　　　　　　　　　法　官　吳　秀　美
右正本係照原本作成。
不得上訴。
中　　　華　　　民　　　國　　九十一　　年　　　十　　　月　　 二十五　 日
　　　　　　　　　　　　　　　　　　　　　　書記官　常　淑　慧
